臺灣高等法院高雄分院民事判決　　　　　　100年度再字第8號
再 審原 告　林銘信
再 審被 告　曾鳳英
訴訟代理人　戴國石律師
上列當事人間請求損害賠償事件，再審原告對於民國100 年3 月
9 日本院99年度上更(一)字第15號確定判決提起再審，本院於100
年8 月10日言詞辯論終結，判決如下：
    主  文
再審之訴駁回。
再審訴訟費用由再審原告負擔。
    事 實 及 理 由
一、再審原告主張：鈞院99年度上更(一)字第15號確定判決（下稱
    原確定判決）認定伊雖無授權伊父親林茂雄向再審被告購買
    坐落高雄市○○區○○段1447號土地及其上同段16483 建號
    即門牌高雄市○○區○○路239 巷1 號9 樓房屋（下合稱系
    爭房地），惟伊於簽訂不動產買賣契約（下稱系爭契約）翌
    日，親自申辦印鑑證明以提供辦理後續公證及過戶事宜，故
    伊於事後已承認林茂雄之無權代理行為，系爭契約應對伊發
    生效力。然伊於前程序否認有授權林茂雄購買系爭房地，且
    自始不知有系爭契約存在，依常態事理及經驗法則，伊無從
    於事後未反對系爭契約，是原確定判決有違反民事訴訟法第
    222 條第3 項，法院依自由心證判斷事實之真偽，不得違背
    論理及經驗法則之規定。其次，林茂雄與再審被告原先為房
    客與房東關係，因再審被告無法繳納系爭房地所擔保之貸款
    ，將面臨法院拍賣系爭房地，乃與林茂雄簽訂系爭契約及轉
    嫁上開貸款，並依系爭契約第8 條選定伊為系爭房地登記名
    義人，則系爭契約僅於再審被告與林茂雄間生效而已，與伊
    無關。是系爭契約既未要求提出伊之授權書，即屬無權代理
    ，依民法第111 條規定應為無效，自不能於事後以伊未反對
    ，即由無效成為有效，對伊有所拘束。原確定判決對系爭契
    約既先認定為無權代理，再認定伊事後未反對，而認定系爭
    契約有效，顯然有違最高法院32年上字第671 號、33年上字
    第506 號判例，並違反民法第98條解釋意思表示，應探求當
    事人之真意，不得拘泥於所用之辭句，及民法第111 條法律
    行為之一部無效者，全部皆為無效規定。再者，伊自始不知
    有系爭契約存在，且再審被告長達近10年皆未主張伊買受系
    爭房地，並向伊催告請求未給付貸款之損害賠償，茲於本件
    案卷發現再審被告直至民國98年6 月19日起訴前，始於98年
    4 月28日以存證信函催告請求，該存證信函內容載明再審被
    告早於91年已知悉未繳房貸而遭扣薪等情，因該存證信函住
    所送達至高雄市○○街，伊並未收到，亦無從知悉內容。則
    依前開存證信函，足以證明伊並非系爭契約買受人，而係登
    記名義人，真正買受人乃為林茂雄；且再審被告於簽約時並
    未要求林茂雄提出伊之授權書，於林茂雄未繳貸款後，再審
    被告皆與林茂雄協議處理事宜，以上事證並有證人林茂雄可
    資傳訊調查。是原確定判決漏未斟酌此存證信函對再審被告
    遲至近10年於本案起訴之前2 月始行催告及傳喚證人林茂雄
    調查等重要物證、人證，足以影響動搖原確定判決。爰依民
    事訴訟法第496 條第1 項第1 款、第13款及第498 條之規定
    ，提起再審之訴，求為判決鈞院99年度上更(一)字第15號確定
    判決廢棄，再審被告於前訴訟程序之第二審上訴駁回等情。
二、再審被告則以：系爭契約固係由林茂雄以再審原告代理人名
    義簽訂，然再審原告於簽約翌日即親自向戶政事務所申請印
    鑑證明，用以辦理本件買賣之公證，且再審原告上開印鑑又
    使用於系爭契約，足認再審原告確實知悉本件買賣，並授權
    由林茂雄代理簽訂系爭契約。若認再審原告並未授權林茂雄
    簽訂系爭契約，則再審原告既於簽約翌日請領印鑑證明，以
    供辦理房屋買賣之公證，顯然再審原告就林茂雄之無權代理
    行為，亦有事後追認情事，再審原告仍應負契約當事人之責
    任，是原確定判決並無違反法令之處。又再審原告主張伊於
    98年4 月28日寄發之存證信函為重要漏未斟酌之證據云云，
    惟上開存證信函係伊與慶豐銀行成立和解後，再向再審原告
    請求損害賠償。而此存證信函亦無從認定再審原告與本件買
    賣無關，自非可影響於判決之重要證據漏未斟酌，再審原告
    之主張與法不合，爰求為駁回再審原告之訴等語，資為抗辯
    。
三、再審原告主張有民事訴訟法第496 條第1 項第1 款之再審事
    由部分：
  (一)按適用法規顯有錯誤者，得提起再審之訴，民事訴訟法第49
    6 條第1 項第1 款定有明文。又所謂適用法規顯有錯誤，係
    指確定判決所適用之法規顯然不合於法律規定或與司法院現
    尚有效之大法官會議解釋或最高法院尚有效之判例顯然違反
    者而言（最高法院60年台再字第170 號判例足資參照）。
  (二)再審原告主張其於前程序否認有授權林茂雄購買系爭房地，
    且自始不知有系爭契約存在，依常態事理及經驗法則，無從
    於事後未反對系爭契約，是原確定判決有違反民事訴訟法第
    222 條第3 項，法院依自由心證判斷事實之真偽，不得違背
    論理及經驗法則之規定云云。惟原確定判決已認定再審原告
    雖未授權林茂雄與再審被告簽立系爭契約，惟於系爭契約簽
    訂翌日，即配合申辦印鑑登記及印鑑證明，徵諸常情，堪認
    其事後已知林茂雄於前一日以其名義簽立系爭契約，而未為
    反對，並提供印鑑證明，俾利辦理後續公證、過戶等事宜，
    依民法第170 條第1 項規定，應認林茂雄無權代理簽訂之系
    爭契約，業經再審原告本人承認，而對再審原告發生效力。
    至再審原告雖抗辯印鑑證明係其依林茂雄之請求而申請，申
    請後交給林茂雄，再審原告並不知用途，亦未過問云云，惟
    再審原告又另表示其不是為了買賣房屋去申請印鑑登記及印
    鑑證明，但係何目的去申請，因為時間隔太久已不復記憶等
    語，兩者就係再審原告自己意欲或其父林茂雄要求其申辦、
    自己有無特定目的各節，前後所述有所出入。參以再審原告
    原本均一再否認其有親自申辦印鑑證明，迄至高雄市前金區
    戶政事務所函覆再審原告係親自申辦印鑑登記及印鑑證明後
    ，始承認親自申辦印鑑登記及證明之事實，益徵再審原告係
    迴避其事後知悉林茂雄無權代理並承認系爭契約，臨訟始出
    此前後不一之陳述等情（原確定判決第4 至5 頁），因而認
    再審原告事後確有承認林茂雄之無權代理行為。是原確定判
    決依自由心證判斷事實之真偽，已將調查證據結果及與應證
    事實之關聯，並得心證之理由記載於判決，其內容並無違背
    論理及經驗法則之處。再審原告主張其自始不知有系爭契約
    存在，依常態事理及經驗法則，無從於事後未反對系爭契約
    ，原確定判決有違反民事訴訟法第222 條第3 項所定法院依
    自由心證判斷事實之真偽，不得違背論理及經驗法則之規定
    云云，自無足取。
  (三)再審原告又主張再審被告係與林茂雄簽訂系爭契約，並依系
    爭契約第8 條選定再審原告為系爭房地登記名義人而已，是
    系爭契約既未要求提出再審原告之授權書，即屬無權代理，
    依民法第111 條規定應為無效，自不能於事後以再審原告未
    反對，即由無效成為有效，對再審原告有所拘束。原確定判
    決對系爭契約既先認定為無權代理，再認定再審原告事後未
    反對，而認定系爭契約有效，顯然有違最高法院32年上字第
    671 號、33年上字第506 號判例，並違反民法第98條解釋意
    思表示，應探求當事人之真意，不得拘泥於所用之辭句，及
    民法第111 條法律行為之一部無效者，全部皆為無效規定云
    云。經查，系爭契約第8 條固約定：「本買賣不動產移轉登
    記時，關於取得不動產權利名義人，得由乙方（即買受人）
    自由選擇或指定之」（本院卷第29頁），惟系爭契約記載「
    乙方」即為再審原告，林茂雄僅為代理人，並非買受人，此
    為契約文字業已表示當事人真意，無須別事探求，即不得反
    捨契約文字而更為曲解，是以，自不因林茂雄無權代理及系
    爭契約第8 條約定，而認林茂雄為契約真正買受人及再審原
    告僅為登記名義人。又按無代理權人以代理人之名義所為之
    法律行為，非經本人承認，對於本人不生效力，民法第170
    條第1 項定有明文，是無權代理人所為之法律行為乃屬效力
    未定，若經本人承認，對於本人即生效力，再審原告主張林
    茂雄未經其同意所簽訂系爭契約為無效，自不能於事後以再
    審原告未反對，即由無效成為有效，對再審原告有所拘束云
    云，尚有誤認。準此，再審原告以原確定判決有違最高法院
    32年上字第671 號、33年上字第506 號判例，並違反民法第
    98條、第111 條規定云云，亦無足取。
四、再審原告主張有民事訴訟法第496 條第1 項第13款之再審事
    由部分：
  (一)按當事人發現未經斟酌之證物或得使用該證物，如經斟酌可
    受較有利益之裁判者，得據以提起再審之訴，此為民事訴訟
    法第496 條第1 項第13款所明定。所謂當事人發現未經斟酌
    之證物或得使用該證物，係指前訴訟程序事實審之言詞辯論
    終結前已存在之證物，因當事人不知有此，致未經斟酌，現
    始知之者而言；又本款所謂證物，專指物證而言，不包含證
    人在內，故發見新證人不足為再審理由，如以人證及物證合
    用，亦為法所不許（最高法院29年上字第1005號、29年上字
    第696 號、23年上字第2951號判例可參）；另當事人發現之
    新證物，如經斟酌，仍不足動搖原確定判決之基礎者，不得
    據為本款所定之再審理由。
  (二)再審原告主張其自始不知有系爭契約存在，且再審被告長達
    近10年皆未主張再審原告買受系爭房地，並向再審原告催告
    請求未給付貸款之損害賠償，茲於本件案卷發現再審被告直
    至98年6 月19日起訴前，始於98年4 月28日以存證信函催告
    請求，該存證信函內容載明再審被告早於91年已知悉未繳房
    貸而遭扣薪等情，則依前開存證信函，足以證明再審原告並
    非系爭契約買受人，而係登記名義人，真正買受人乃為林茂
    雄；且再審被告於簽約時並未要求林茂雄提出再審原告之授
    權書，於林茂雄未繳貸款後，再審被告皆與林茂雄協議處理
    事宜，以上事證並有證人林茂雄可資傳訊調查，是原確定判
    決漏未斟酌此存證信函對再審被告遲至近10年於本案起訴之
    前2 月始行催告請求及傳喚證人林茂雄調查等重要物證、人
    證，足以影響動搖原確定判決云云。惟依再審原告所提出之
    存證信函係再審被告於起訴狀所提出之證物，此有該起訴狀
    證物名稱欄及存證信函可稽（本院卷第35頁反面、第33頁）
    ，再審原告亦自承該存證信函附於前訴訟程序事件卷內（本
    院卷第9 頁），可見係前訴訟程序事實審言詞辯論終結前已
    存在之證物，再審原告並非不知此存證信函之存在，自難認
    該存證信函係屬當事人發現未經斟酌之證物或得使用該證物
    情事。又再審原告請求傳訊證人林茂雄證明再審被告於簽約
    時並未要求林茂雄提出再審原告之授權書，於林茂雄未繳貸
    款後，再審被告皆與林茂雄協議處理事宜等情，惟依前揭判
    例所示，發見證人並不足為再審理由，且如以人證及物證合
    用，亦為法所不許，是再審原告據此主張有再審事由存在，
    亦難採取。況依上開存證信函係再審被告於98年4 月28日寄
    發予再審原告，內載：「一查本人於87年12月10日與台端所
    訂定房地產契約書載明，尾款新台幣參佰伍拾萬元，由台端
    於慶豐商銀直接承貸，如有遲延致標的物遭拍賣損失時，台
    端須全權負責。二91年起台端即未按時繳款，致使本人薪津
    等被慶豐商銀扣款，92年標的物被拍賣，不足額本人薪津等
    亦持續扣款，至今本人已全數清償，總額如附件，限台端於
    98年5 月15日前完成賠償責任」等語，其內容僅得認再審原
    告於91年未依約清償銀行貸款時，再審被告未立即通知再審
    原告，迄至98年始請求再審原告賠償其損害而已，並不足證
    明真正買受人為林茂雄及再審原告僅係登記名義人，是該存
    證信函如經斟酌，仍不足動搖原確定判決之基礎，故再審原
    告主張發現上開未經斟酌證物，如經斟酌可受較有利益之裁
    判，而為再審事由，核不足採。
五、再審原告主張有民事訴訟法第498 條之再審事由部分：
  (一)按為判決基礎之裁判，如有民事訴訟法第496 條、第497 條
    所定之情形者，得據以對於該判決提起再審之訴，同法第
    498 條固有明文。又所謂為判決基礎之裁判，指確定之終局
    判決係以有再審事由之裁判為根據，若無此裁判，其終局判
    決之結果，即非如此者而言，故同一案件之第二審判決，應
    非此之所謂為第三審判決基礎之裁判（最高法院78年度台聲
    字第1 號裁判意旨參照）。
  (二)經查，本件原確定判決並非同一案件第三審判決基礎之裁判
    ，且原確定判決亦無基礎裁判存在，再審原告以有民事訴訟
    法第498 條再審事由，對於原確定判決提起再審之訴，自屬
    無據。
六、綜上所述，原確定判決並無適用法規顯有錯誤，且再審原告
    所提證據，非屬當事人發現未經斟酌之證物或得使用該證物
    情形，且縱經斟酌，亦不足影響原確定判決之內容，更無為
    判決基礎之裁判，有民事訴訟法第496 條、第497 條之再審
    事由情事。從而，再審原告依民事訴訟法第496 條第1 項第
    1 款、第13款、第498 條之規定，提起再審之訴，應認無理
    由，應予駁回。
據上論結，本件再審之訴為無理由，依民事訴訟法第78條，判決
如主文。
中    華    民    國    100   年    8     月    24    日
                            民事第一庭
                                審判長法官  蔡明宛
                                法      官  曾錦昌
                                法      官  魏式璧
以上正本證明與原本無異。
如對本判決上訴，須於判決送達後20日內向本院提出上訴狀，其
未表明上訴理由者，應於上訴後20日內向本院提出上訴理由書（
均須按他造當事人之人數附繕本）。上訴時應提出委任律師或具
有律師資格之人之委任狀，並依附註條文規定辦理。如委任律師
提起上訴者，應一併繳納上訴審裁判費。
中    華    民    國    100   年    8     月    24    日
                                書  記  官  林佳蓉
附註：
民事訴訟法第466 條之1 ：
對於第二審判決上訴，上訴人應委任律師為訴訟代理人，但上訴
人或其法定代理人具有律師資格者，不在此限。
上訴人之配偶、三親等內之血親、二親等內之姻親，或上訴人為
法人、中央或地方機關時，其所屬專任人員具有律師資格並經法
院認適當者，亦得為第三審訴訟代理人。
第1 項但書及第2 項情形，應於提起上訴或委任時釋明之。